【裁判字號】    90,台上,4337
【裁判日期】    900718
【裁判案由】    殺人
【裁判全文】
最高法院刑事判決                                九十年度台上字第四三三七號
    上  訴  人  甲○○
    選任辯護人  杜英達律師
                吳文正律師
右上訴人因殺人案件，不服台灣高等法院中華民國八十九年九月二十七日第二審更審
判決（八十九年度上重更(一)字第二號，起訴案號：台灣台北地方法院檢察署八十八年
度偵字第四四八○號），提起上訴，本院判決如左：
    主  文
原判決撤銷，發回台灣高等法院。
    理  由
本件原判決認定：上訴人甲○○於民國八十八年二月二日二十一時五十五分許，與顏
茂霖、劉家駿、綽號「小胖」及其同事不詳姓名男女各一人，至台北市○○○路與敦
化北路口錢櫃ＫＴＶ飲酒唱歌，至翌日淩晨一時許離開，由甲○○駕駛其所有ＨＳ－
八六○六號自用小客車送顏茂霖返回台北市○○路二○四巷二十九號顏茂霖住處，甲
○○在顏茂霖住處車庫前，以顏茂霖之行動電話聯絡顏茂霖之妻黃美雪下樓開門，並
由甲○○、黃美雪扶已喝醉之顏茂霖進入住處一樓，嗣顏茂霖不小心透露欲與甲○○
合夥經營電話應召站一事，黃美雪聞言後心生不悅，先扶顏茂霖進入一樓後面臥室睡
覺，隨即出來罵甲○○「沒用的東西」、「龜公」、「畜生」、「自己作應召站，還
幹嘛拖一個人下去」，甲○○大怒，要求黃美雪不要再唸了，並作勢要打黃美雪，而
伸手去摀黃美雪的嘴巴，詎被黃美雪咬大拇指一口並流下血液，甲○○再用雙手掐住
黃美雪之頸部，黃美雪被甲○○嚇得楞住，甲○○即回頭欲打開顏茂霖住處前門離開
，因不會使用前門保全門鎖而打不開，此時黃美雪復大聲叫罵，甲○○一時惱怒，竟
萌殺人之故意，先上前於一樓通往二樓樓梯門柱旁，以雙手掐住黃美雪的脖子，黃美
雪掙脫往二樓逃跑，甲○○尾隨上二樓見黃美雪跌倒在地，即撿起在茶几下面一條約
三十公分白色塑膠繩勒黃美雪的脖子，因繩子長度不夠，甲○○便拿起二樓沙發上之
衣服勒住黃美雪的脖子，直至黃美雪因頸部被扼勒窒息死亡始罷手。甲○○見黃美雪
已死亡，怕事跡敗露，遂把黃美雪的屍體拖到二樓廚房，先找米桶盛水，將黃美雪的
血跡沖掉，又怕在三樓睡覺之黃美雪之子女睡醒發現，再將黃美雪屍體拖至二樓廁所
藏放。嗣甲○○耽心顏茂霖醒來後，知道其殺害黃美雪犯行，遂另萌殺人之故意，將
米桶盛水拿到樓下客房，見顏茂霖熟睡中，本想將其頭部壓入米桶淹死，但心想可能
行不通，遂拿取原放置在二樓米桶後面之水果刀，站在顏茂霖的身旁，先持刀刺顏茂
霖頸部約一‧五公分刺傷，顏茂霖驚醒大喊「你在幹什麼」，甲○○即右手持刀先刺
顏茂霖腹部二刀，顏茂霖未抵抗痛苦中反轉背部，甲○○再續刺顏茂霖背部六刀，顏
茂霖因前腹及背部刀傷深入胸腔及心臟發生心包囊血塞即時死亡。嗣於同年二月九日
凌晨二時三十分許，因劉家駿主動報案經警於台北市○○○路、武昌街口查獲甲○○
，並循線於台北縣永和市○○路一三三之三號二樓之三甲○○租住處，查扣其作案時
穿著之外套、襯衫、皮鞋、襪子及黃美雪之印鑑盒、鍾清傑之身分證、房屋租賃契約
書，並於甲○○所有上開車輛內尋獲殺害顏茂霖之刀子一把等情。因而撤銷第一審關
於上訴人殺人部分之判決，改判論處上訴人二殺人罪刑（均處死刑，褫奪公權終身）
，應執行死刑，褫奪公權終身，固非無見。
惟查：(一)上訴人於原審否認顏茂霖係在一樓客房熟睡中被其殺害，辯稱其勒住黃美雪
之脖子放開之後，即將黃美雪拖到廚房要用水予以潑醒，正在潑水時，被聞聲從三樓
跑下來的顏茂霖看到，才拿一把刀子往一樓跑，因大門打不開又往後面跑，並與顏茂
霖打起來，顏茂霖用皮衣把刀子打掉，二人在床上扭打，上訴人被壓在床上，就拿刀
刺顏茂霖等語。原判決理由謂「證人即被害人之女顏慧菁在警訊時證稱：二月二日早
上及晚上二十時多，看見其父穿灰色西裝出去，當天穿出去之西裝掛在衣櫥內云云；
證人即顏茂霖之妹顏秋桂亦於警訊時證稱：顏慧菁所指之灰色西裝掛在衣櫥內等語。
惟依上開鑑定書所載，死者顏茂霖『衣著外出服有鞋，無襪子、身上有內衣、襯衫及
外套、西裝褲及內褲』等語，是死者當天所穿之外套並未脫下，證人顏慧菁所述，顯
與事實不符，應係記憶錯誤所致」云云（第二項之(六)）。但依警方八十八年二月三日
命案現場勘查採證紀錄之記載，顏茂霖上半身最外面穿「白色毛線背心」（見偵查卷
第四一、四三頁），而法務部法醫研究所之鑑定書上記載死者顏茂霖之解剖日期係八
十八年二月四日，地點在台北市第二殯儀館，該鑑定書「案情摘要」欄記載顏茂霖衣
著「外出服」，並未註明是「外套」或「灰色西裝」，而顏茂霖經上訴人開車送回住
處後，曾向黃美雪透露其欲與上訴人合夥經營電話應召站之事，在黃美雪與上訴人發
生衝突之前，顏茂霖因酒醉而寬衣上床睡覺，當天所穿之西裝脫下後被黃美雪掛入衣
櫥內，似係情理之常，原審既未確實查明顏茂霖被害當天是否穿著灰色西裝，對於上
訴人辯稱顏茂霖是聞聲從三樓跑下來，所以鑑定書上記載其「有鞋，無襪子」，且灰
色西裝是掛在三樓衣櫥內等語，亦未詳為論斷，逕以鑑定書「案情摘要」欄記載顏茂
霖衣著「外出服」為由，推論證人顏慧菁所述係記憶錯誤所致，自於法有違。(二)上開
勘查採證紀錄「現場採取跡證狀況」欄註明「顏茂霖陳屍處鞋子一雙」，而「顏茂霖
屍體狀況」欄則無穿鞋子之記載（同上卷第四一、四四頁），究竟顏茂霖被害時是否
有穿鞋子？鑑定書上「案情摘要」欄記載死者顏茂霖衣著外出服「有鞋」，是被害時
即已穿著抑後來送往殯葬館才讓死者穿上，原審未予細究，遽認顏茂霖係「未及脫鞋
即就寢」，並執此為論斷顏茂霖係在一樓沈睡中被殺之理由，亦有未合。又上訴人原
審辯護人以顏茂霖左手有表淺刀痕一處及上開勘查採證紀錄上記載現場門鎖尚插著鑰
匙，質疑顏茂霖曾與上訴人扭打抵抗，究竟實情如何，發回後應併予審論，期臻明確
。以上或為上訴意旨所指摘，或為本院得依職權調查之事項，應認仍有發回更審之原
因。又檢察官認上訴人殺害黃美雪、顏茂霖二人有連續犯裁判上一罪關係，基於審判
不可分原則，自應將殺害黃美雪部分併予發回，附此敘明。
據上論結，應依刑事訴訟法第三百九十七條、第四百零一條，判決如主文。
中      華      民      國     九十     年      七      月     十八     日
                              最高法院刑事第八庭
                                  審判長法官  張  信  雄
                                        法官  賴  忠  星
                                        法官  張  清  埤
                                        法官  陳  世  雄
                                        法官  林  開  任
      右正本證明與原本無異
                                              書  記  官
中      華      民      國     九十     年      七      月    二十五    日


司法院資訊處製作；財團法人民間司法改革基金會備份。
